臺灣新北地方法院刑事判決
111年度金訴字第751號
公  訴  人  臺灣新北地方檢察署檢察官
被      告  唐旭平


選任辯護人  陳韋霖律師
上列被告因違反洗錢防制法等案件，經檢察官提起公訴（111年
度偵字第10692號）及移送併案審理（111年度偵字第26885號）
，本院判決如下：
    主  文
甲○○無罪。
    理  由
一、公訴意旨略以：被告甲○○明知將自己帳戶提供他人使用，依
    一般社會生活通常經驗，可預見將幫助不法詐騙集團詐欺財
    物，並掩飾犯罪所得，竟仍不違背其本意，基於洗錢、幫助
    詐欺之不確定故意，於民國110年11月4日，在臺北巿士林區
    格致路之某全家便利商店內，以店到店之寄送方式，將其所
    申辦之台新國際商業銀行帳號00000000000000號帳戶（下稱
    本案帳戶）之提款卡，寄交予詐騙集團成員指定之人，並以
    通訊軟體LINE告知該帳戶提款卡密碼（按提款卡及密碼合稱
    金融資料）。嗣該詐騙集團成員取得本案帳戶的金融資料後
    ，即意圖為自己不法之所有，於110年11月9日15時48分許，
    假冒王品瘋美食平台客服人員及中國信託銀行客服人員，向
    告訴人乙○○佯稱：前以中信銀行信用卡在王品西堤餐廳消費
    ，因系統錯誤造成扣款，需依指示操作自動櫃員機解除扣款
    云云，致告訴人陷於錯誤，分別於同日19時36分許、19時39
    分許、19時41分許，操作自動櫃員機，各匯款新臺幣（下同
    ）3萬元、3萬元、2萬9,000元至本案帳戶內，該等款項旋遭
    提領一空。因認被告涉犯刑法第30條第1項前段、刑法第339
    條第1項幫助詐欺取財罪及刑法第30條第1項前段、洗錢防制
    法第14條第1項之幫助一般洗錢罪嫌等語。
二、按犯罪事實應依證據認定之，無證據不得認定犯罪事實；不
    能證明被告犯罪者，應諭知無罪之判決，刑事訴訟法第154
    條第2項、第301條第1項分別定有明文。而認定不利於被告
    之事實，須依積極證據，苟積極證據不足為不利於被告事實
    之認定時，即應為有利於被告之認定，更不必有何有利之證
    據；又事實之認定，應憑證據，如未能發現相當證據，或證
    據不足以證明，自不能以推測或擬制之方法，以為裁判基礎
    ；刑事訴訟法上所謂認定犯罪事實之積極證據，係指適合於
    被告犯罪事實認定之積極證據而言，雖不以直接證據為限，
    間接證據亦包括在內，然而無論直接或間接證據，其為訴訟
    上之證明，須於通常一般人均不致有所懷疑，而達確信其為
    真實之程度，始得據為有罪之認定，倘其證明尚未達到此程
    度，而有合理懷疑存在致無從形成有罪確信，根據「罪證有
    疑，利於被告」之證據法則，即不得據為不利被告之認定（
    最高法院82年度台上字第163號、76年台上字第4986號判決
    意旨參照）。
三、關於「人頭帳戶」之取得，可分為「非自行交付型」及「自
    行交付型」。前者，如遭冒用申辦帳戶、帳戶被盜用等；後
    者，並因交付之意思表示有無瑕疵，可再分為無瑕疵之租、
    借用、出售帳戶，或有瑕疵之因虛假徵才、借貸、交易、退
    稅（費）、交友、徵婚而交付帳戶等各種型態。面對詐欺集
    團層出不窮、手法不斷推陳出新之今日，縱使政府、媒體大
    肆宣導各種防詐措施，仍屢屢發生各種詐騙事件，且受害人
    不乏高級知識、收入優渥或具相當社會經歷之人。是對於行
    為人單純交付帳戶予他人且遭詐欺集團利用作為詐騙工具者
    ，除非是幽靈抗辯，否則不宜單憑行為人是心智成熟之人，
    既具有一般知識程度，或有相當之生活、工作或借貸經驗，
    且政府或媒體已廣為宣導詐欺集團常利用人頭帳戶作為其等
    不法所得出入等事，即以依「一般常理」或「經驗法則」，
    行為人應可得知銀行申辦開戶甚為容易，無利用他人帳戶之
    必要，或帳戶密碼與提款卡應分別保存，或不應將存摺、提
    款卡交由素不相識之人，倘遭不法使用，徒增訟累或追訴危
    險等由，認定其交付帳戶予他人使用，必定成立幫助詐欺及
    洗錢犯行；而應綜合各種主、客觀因素及行為人個人情況，
    例如行為人原即為金融或相關從業人員、或之前有無相同或
    類似交付帳戶之經歷，甚而加入詐欺集團、或是否獲得顯不
    相當之報酬、或於交付帳戶前特意將其中款項提領殆盡、或
    已被告知是作為如地下博奕、匯兌等不法行為之用、或被要
    求以不常見之方法或地點交付帳戶資料等情，來判斷其交付
    帳戶行為是否成立上開幫助罪。畢竟「交付存摺、提款卡」
    與「幫助他人詐欺及洗錢」不能畫上等號，又「不確定故意
    」與「疏忽」亦僅一線之隔，自應嚴格認定。以實務上常見
    之因借貸或求職而提供帳戶為言，該等借貸或求職者，或因
    本身信用不佳或無擔保，無法藉由一般金融機關或合法民間
    借款方式解決燃眉之急，或因處於經濟弱勢，急需工作，此
    時又有人能及時提供工作機會，自不宜「事後」以「理性客
    觀人」之角度，要求其等於借貸或求職當時必須為「具有一
    般理性而能仔細思考後作決定者」，無異形同「有罪推定」
    。而應將其提供帳戶時之時空、背景，例如是否類同重利罪
    之被害人，係居於急迫、輕率、無經驗或難以求助之最脆弱
    處境、或詐騙集團係以保證安全、合法之話術等因素納為考
    量。倘提供帳戶者有受騙之可能性，又能提出具體證據足以
    支持其說法，基於無罪推定原則，即應為其有利之認定（最
    高法院111年度台上字第1075號判決意旨參照）。
四、公訴意旨認被告涉有上揭犯嫌，無非是以被告於警詢及偵查
    中之供述、告訴人於警詢時之指訴、本案帳戶開戶暨交易明
    細資料、告訴人提出之網路銀行轉帳明細資料及對話紀錄各
    1份等件為其主要論據。
五、訊據被告堅決否認有幫助詐欺取財及幫助洗錢的犯行，辯稱
    ：我當時是為了要辦理貸款，因為社會經驗不足，誤信詐騙
    集團，才會將本案帳戶的金融資料交與詐騙集團，我主觀上
    沒有幫助詐欺及洗錢的不確定故意等語；被告辯護人則以：
    本案單純是被告為了要貸款，才會誤信詐騙集團而將本案帳
    戶金融資料交給對方，而被告目前為大二生，唯一的工作經
    驗是到廚房工作一個月，則依照被告的社會經驗，沒有辦法
    預見本案帳戶金融資料會遭詐騙集團使用於詐欺行為，因此
    被告主觀上並無幫助詐欺及幫助洗錢的不確定故意等詞，為
    被告利益辯護。以下分別從被告提出的對話紀錄、被告提出
    的簡訊畫面、本案帳戶的交易明細及另案刑事判決書、不起
    訴處分書所認定的事實，說明認定被告無罪的理由：
（一）被告先於110年10月24日，在臺北巿士林區格致路之某全
      家便利商店內，以店到店之寄送方式，將本案帳戶的提款
      卡寄交予詐騙集團成員、通訊軟體LINE暱稱「翔鳳專員李
      紋漢」（下逕稱「翔鳳專員李紋漢」）指定之人，並以通
      訊軟體LINE告知本案帳戶提款卡密碼，嗣因該詐騙集團成
      員告知被告提款卡遺失，被告復再行申辦本案帳戶金融卡
      ，並於111年11月4日，在臺北巿士林區格致路之某全家便
      利商店內，以店到店之寄送方式，再將本案帳戶的提款卡
      寄交予詐騙集團成員指定之人，並以通訊軟體LINE告知本
      案帳戶提款卡密碼，該詐欺集團不詳成員於取得本案帳戶
      的金融資料後，即於理由欄一、所載時間，以理由欄一、
      所載方式詐騙告訴人，致其陷於錯誤，而將理由欄一、所
      載款項匯入本案帳戶，該等款項隨後即遭該詐欺集團不詳
      成員提領一空等節，被告並未否認（見本院卷第70至71頁
      ），與告訴人於警詢中之指述相符【見臺灣新北地方檢察
      署（下稱新北地檢署）111年度偵字第10692號卷（下稱偵
      字第10692號卷）第8至11頁】，且有台新國際商業銀行11
      0年11月25日台新作文字第11031820號函及所附之客戶資
      料及交易明細、告訴人與詐欺集團對話紀錄、告訴人通話
      紀錄翻拍照片、告訴人交易成功訊息翻拍照片3張、被告
      與「翔鳳專員李紋漢」通訊軟體LINE對話紀錄、被告提出
      之簡訊畫面、被告提出之店到店寄件資料、FamilyMart寄
      取貨單、財團法人金融聯合徵信中心、台新國際商業銀行
      111年8月1日台新作文字第11125250號函及所附之交易明
      細、臺中市政府警察局霧峰分局四德派出所受（處）理案
      件證明單及開戶業申請書等件（見偵字第10692號卷第12
      至13反面、27至30、33至45頁、本院卷第83、107至123頁
      ）附卷可參，是上開部分事實，可以先行認定。
（二）依照被告提供與自稱辦理貸款專員之「翔鳳專員李紋漢」
      的對話紀錄截圖（下稱本案對話紀錄，見偵字第10692號
      卷第33至41、44至45頁），可以看到被告與「翔鳳專員李
      紋漢」的對話時間橫跨110年10月2日至110年11月10日，
      長達一個多月，其中對話時間均清楚顯示於截圖畫面中，
      且對話過程連續順暢，沒有中斷，而經本院職權查詢結果
      顯示，亦曾有數名被害人遭詐欺集團透過通訊軟體LINE「
      翔鳳專員李紋漢」的名義，詐欺其等銀行帳戶提款卡等情
      事，有臺灣士林地方法院111年度金訴字第96號判決、臺
      灣橋頭地方檢察署檢察官111年度偵字第1114號、臺灣嘉
      義地方檢察署檢察官111年度偵字第1714、2753號、臺灣
      臺南地方檢察署檢察官111年度偵字第1751號、臺灣雲林
      地方檢察署檢察官111年度少連偵字第12號、臺灣臺中地
      方檢察署檢察官111年度偵字第27218號、臺灣新北地方檢
      察署檢察官111年度偵字第21465、6240、2946、5083、51
      03號、臺灣桃園地方檢察署檢察官111年度偵字第12812、
      12843、12844號、臺灣基隆地方檢察署檢察官111年度偵
      字第955、2081、4915、5480號不起訴處分書可資參照（
      按不起訴處分書下合稱上開不起訴處分書等），可知確實
      有詐欺集團透過通訊軟體LINE「翔鳳專員李紋漢」的帳號
      聯繫被害人的情形，堪認被告主張本案對話紀錄是其與「
      翔鳳專員李紋漢」對話紀錄一節，應屬真實，合先敘明。
（三）依照被告提出的簡訊畫面、本案對話紀錄、另案不起訴處
      分書及本案帳戶的交易明細，可以認定被告是遭「翔鳳專
      員李紋漢」詐欺而提供本案帳戶的金融資料：
　 1、依照被告提出的簡訊畫面，顯示「解決資金困擾的優惠方
      案，20萬月付只要3258，無論你是協商、瑕疵、呆帳、無
      薪轉勞保，皆可辦理，免費諮詢專線...」等文字，有該
      簡訊畫面可證（見偵字第10692號卷第42頁），則被告辯
      稱其是為了辦理貸款，而透過上開簡訊取得與「翔鳳專員
      李紋漢」的聯繫等語，並非全然無據。
　 2、參以本案對話紀錄內容，可以看到「翔鳳專員李紋漢」是
      以「收到被告貸款評估結果」為由，要求被告提供雙證件
      正反面資料、金融帳戶資料，包含金融卡、存摺封面等，
      而與被告對話過程中，在被告未積極提供上開資料時，「
      翔鳳專員李紋漢」也曾詢問被告是否仍有意願辦理貸款，
      同時提及會與包裝公司聯繫關於資料不齊全的問題，並且
      在本案帳戶遭列警示帳戶前，亦積極回報包裝公司處理進
      度等情，有上開對話紀錄為證（見偵字卷第10692號卷第3
      3、36至37、39至41頁），足認「翔鳳專員李紋漢」在與
      被告對話的過程，都是以協助被告辦理貸款的身分自居以
      取信於被告。
　 3、依本院職權查詢結果，發現臺灣地區除被告外，至少有10
      名以上的被害人遭「翔鳳專員李紋漢」以協助辦理貸款為
      由，詐騙其等帳戶供作詐欺等不法行為使用，而分別遭檢
      察官不起訴處分等情，有上開不起訴處分書等在卷可佐，
      可見坊間確實有詐騙集團以協助辦理貸款為詐欺手法，透
      過「翔鳳專員李紋漢」之名義詐欺被害人的事實。
　 4、再細觀本案對話紀錄，可以發現被告在對話過程中，對於
      「翔鳳專員李紋漢」的身分或「翔鳳專員李紋漢」要求提
      供本案帳戶之金融資料的行為均未起疑，而被告所提供的
      本案帳戶是於110年5月4日開戶，且被告從該時即持續使
      用至110年10月21日一節，有台新國際商業銀行111年8月1
      日台新作文字第11125250號函在卷可佐（見本院卷第107
      、117頁），可見本案帳戶並非專為提供對方而申辦，而
      為被告平日使用的帳戶，倘被告主觀上已察覺「翔鳳專員
      李紋漢」要求提供本案帳戶之金融資料的行為並不單純，
      應不會將其平常使用的帳戶提供與對方，此可徵被告在提
      供本案帳戶的金融資料時，主觀上是確信對方要求提供帳
      戶資料的目的，是要協助其申辦貸款。
　 5、雖然被告並未主動與對方確認身分或代辦公司名稱及其真
      實性，然被告自述略為：我跟銀行沒有任何往來，也沒有
      申辦信用卡，沒有信用證明，因此銀行說我資格不夠，不
      能辦理貸款等語（見本院卷第70頁），而被告名下並無申
      辦信用卡的紀錄一節，有財團法人金融聯合徵信中心信用
      卡戶基本資訊彙總1紙附卷可稽（見本院卷第83），足信
      被告從事金融交易活動的經驗貧乏，則考量被告於行為時
      僅19歲，為大二學生，生活經驗較之一般出社會的成年人
      確有不足，有可能因不諳一般正常貸款程序（包含應提供
      的薪資證明、資力證明等），及透過民間借貸可能涉及的
      風險，輕信對方的說詞而草率地交出本案帳戶的金融資料
      。是被告辯稱其是為了辦理貸款，遭「翔鳳專員李紋漢」
      詐騙，才交付本案帳戶的金融資料一節，可以採信。
（四）從而，依上開證據，僅能認為被告在交付本案帳戶的金融
      資料時，未能充分查證，而有過於輕率的過失，然被告於
      提供本案帳戶的金融資料時，既是遭「翔鳳專員李紋漢」
      詐騙，其主觀上自不存在幫助犯詐欺取財罪及洗錢罪的不
      確定故意。
六、綜上所述，本院認為檢察官所憑的證據尚無法使本院確信被
    告主觀上就其客觀行為存在幫助詐欺及洗錢的意欲，基於無
    罪推定、有疑唯利被告之原則，自應認定被告無罪，以免冤
    抑。
七、至新北地檢署檢察官另以111年度偵字第26885號移送併辦部
    分（即告訴人丙○○），檢察官認與本案起訴被告交付本案帳
    戶的行為屬同一行為，而侵害數被害人的財產法益，為想像
    競合犯之裁判上一罪關係，爰移送本院併案審理。然被告本
    案起訴部分既經本院認定無罪如前，則移送併案審理部分，
    即難認與經起訴部分有裁判上一罪關係，並非起訴效力所及
    ，本院無從審理，應退回檢察官另行依法處理，附此敘明。
    　　
八、據上論斷，應依刑事訴訟法第301條第1項，判決如主文。
本案經檢察官丁○○偵查起訴，由檢察官林佳勳到庭執行公訴。
中　　華　　民　　國　　111 　年　　10　　月　　17　　日
                  刑事第十六庭  審判長法  官  黃志中
　　　　　　　　　
                                      法  官  時瑋辰
　　　　　　　　　　　　　　　　　　　
                                      法  官  薛巧翊
上列正本證明與原本無異。
如不服本判決，應於判決送達後20日內敘明上訴理由，向本院提
出上訴狀 (應附繕本) ，上訴於臺灣高等法院。其未敘述上訴理
由者，應於上訴期間屆滿後20日內向本院補提理由書「切勿逕送
上級法院」。
                                      書記官  黃伊媺
中　　華　　民　　國　　111 　年　　10　　月　　17　　日